臺灣高等法院刑事判決
109年度上訴字第2443號
上  訴  人  
即  被  告  賴信人



指定辯護人  張國璽法扶律師
上  訴  人  
即  被  告  詹博仁


選任辯護人  陳怡均法扶律師
上列上訴人等因違反毒品危害防制條例案件，不服臺灣臺北地方
法院108年度訴字第465號、第704號，中華民國109年5月5日第一
審判決（起訴案號：臺灣臺北地方檢察署108年度偵字第4990號
、108年度毒偵字第817號，及追加起訴案號：臺灣臺北地方檢察
署108年度偵字第14144號），提起上訴，本院判決如下：
    主  文
原判決關於乙○○犯施用第一級毒品罪、施用第二級毒品罪及定執
行刑部分、甲○○部分均撤銷。
乙○○犯施用第一級毒品罪及施用第二級毒品罪部分均公訴不受理
。
乙○○其他上訴駁回。
乙○○犯附表一編號一至九所示之罪，應執行有期徒刑捌年捌月。
扣案如附表二編號一至二所示之物均沒收銷燬之；未扣案如附表
二編號三所示之物、如附表二編號四至十一所示之犯罪所得均沒
收，於全部或一部不能沒收或不宜執行沒收時，均追徵其價額。
甲○○共同犯販賣第一級毒品罪，處有期徒刑柒年捌月。未扣案如
附表二編號十二所示之物沒收，於全部或一部不能沒收或不宜執
行沒收時，追徵其價額。
    犯罪事實
一、乙○○、甲○○均明知海洛因係毒品危害防制條例第2條第2項第
    1款所定之第一級毒品，依法不得販賣、轉讓或持有，竟共
    同為下述㈠所示行為，乙○○另獨自為下述㈡至㈣所示行為：
  ㈠甲○○、乙○○共同意圖營利而基於販賣第一級毒品海洛因之犯
    意，如附表一編號1所示，於民國107年9月20日下午4時17分
    許、同日4時49分許，由乙○○持用門號0000000000號與徐萬
    春聯繫，雙方達成交易海洛因之價量共識後，由乙○○指示甲
    ○○交付海洛因3包與徐萬春。
　㈡乙○○意圖營利而基於販賣第一級毒品海洛因之犯意，持用門
    號0000000000號於如附表一編號2至8所示，於各該時間、地
    點，將如附表一編號2至8所示數量之第一級毒品海洛因，以
    如附表編號2至8所示之所示之價格，販賣第一級毒品海洛因
    與徐萬春。　
　㈢乙○○於108年2月11日，在臺北市○○區○○○路0段00巷0弄00號住
    處，基於轉讓第一級毒品海洛因之犯意，以如附表一編號9
    所示之方式，轉讓第一級毒品海洛因與葉晏姈。嗣經警執行
    通訊監察，並於108年2月13日，持搜索票至乙○○住處搜索，
    扣得摻有海洛因之香菸1支、注射針筒1支等物，始悉上情。
二、案經臺北市政府警察局中山分局移送臺灣臺北地方檢察署檢
    察官偵查起訴。
    理  由
壹、有罪部分：
甲、程序方面：
一、按刑事訴訟法第159條第1項雖規定，被告以外之人於審判外
    之言詞或書面陳述，除法律有規定外，不得作為證據。惟同
    法第159條之5第1、2項已規定，經當事人於審判程序同意作
    為證據，法院審酌該言詞陳述或書面陳述作成時之情況，認
    為適當者，亦得為證據。又當事人、代理人或辯護人於法院
    調查證據時，知有第159條第1項不得為證據之情形，而未於
    言詞辯論終結前聲明異議者，視為有前項之同意（指同條第
    1項之同意作為證據），此乃第159條第1項所容許，得作為
    證據之例外規定之一。本案所據以認定被告犯罪事實之供述
    證據，檢察官、被告及辯護人於言詞辯論終結前，均未就上
    開證據主張有刑事訴訟法第159條第1項不得為證據之情形，
    本院復審酌各該證據作成時並無違法及證明力明顯過低之瑕
    疵等情況，認為適當，是未爭執之供述證據，具有證據能力
    。
二、本案認定犯罪事實之非供述證據，均與本案事實具有自然關
    聯性，且核屬書證、物證性質，又查無事證足認有違背法定
    程式或經偽造、變造所取得等證據排除之情事，復經本院依
    刑事訴訟法第164條、第165條踐行物證、書證之調查程序，
    檢察官、被告及辯護人對證據能力均不爭執，具有證據能力
    。
乙、實體方面：
一、認定事實所憑之證據及理由：
  被告乙○○部分：
　㈠上揭犯罪事實，業據上訴人即被告乙○○迭於警詢、偵查、原
    審及本院審理時均供認不諱，核與證人即毒品買受人徐萬春
    於警詢及偵訊時證述、證人即毒品受讓人葉晏姈於偵訊時之
    證述情節相符（見A卷一第65至85頁；A卷二第17至19頁、第
    43至45頁、第243頁），並有被告乙○○與證人徐萬春通話之
    通訊監察譯文、交通部民用航空局航空醫務中心108年3月6
    日航藥鑑字第0000000號毒品鑑定書、法務部調查局濫用藥
    物實驗室108年3月6日調科臺字第10823003480號鑑定書、臺
    北市政府警察局中山分局搜索、扣押筆錄、扣押物品目錄表
    、現場照片22張、臺北市政府警察局偵辦毒品案件尿液檢體
    委驗單、台灣尖端先進生技醫藥股份有限公司濫用藥物檢驗
    報告（尿液檢體編號：133844、尿液檢體編號：133851）、
    被告甲○○持用之手機門號0000000000號之雙向通聯紀錄等件
    在卷可稽（見A卷一第51至59頁、第103至115頁；A卷二第57
    至58頁；B卷第77至79頁；C卷第139至141頁；D卷第25至29
    頁、第41至47頁、第88至89頁）。
　㈡販賣毒品因係違法行為，非可公然為之，而毒品亦無公定價
    格，係可任意分裝增減分量，且每次買賣之價格、數量，亦
    隨時依雙方之關係深淺、資力、需求量、對行情之認知、來
    源是否充裕、查緝是否嚴緊、購買者被查獲時供述購買對象
    之可能風險之評估等因素，而異其標準，機動調整，非可一
    概論之。從而販賣之利得，除非經行為人詳細供出各次所販
    賣之毒品之進價及售價，且數量俱臻明確外，實難察得其交
    易實情，然販賣者從價差或量差中牟利，方式雖異，惟其販
    賣行為在意圖營利則屬同一。舉凡有償交易，除足以反證其
    確係另基於某種非圖利本意之關係外，通常尚難因無法查悉
    其精確之販入價格，作為是否高價賣出之比較，諉以無營利
    之意思而阻卻販賣犯行之追訴，是依一般經驗法則，自堪信
    被告乙○○有從中賺取買賣量差或價差而從中牟利之營利意圖
    無訛。又被告乙○○於原審準備程序時供稱：伊海洛因之進價
    是一台兩12萬元，一台兩為36公克等語（見原審卷第87至88
    頁），可知被告乙○○1錢海洛因之進價約為1萬2000元，而被
    告乙○○販售與證人徐萬春之價格為1錢1萬3000元，顯見被告
    乙○○有營利之意圖甚明。
　㈢綜上所述，足證被告乙○○之自白與事實相符。被告乙○○犯行
    明確，堪以認定。
  被告甲○○部分：
　㈠上述犯罪事實，業據上訴人即被告甲○○於本院審理時供認不
    諱，核與證人徐萬春於偵查中證稱：伊之毒品是去乙○○長安
    東路家中拿的，有2至3次是「阿仁」運送給伊，乙○○是「阿
    仁」的老大，於107年9月20日之監聽譯文中所指之「年輕人
    （筆錄誤載為少年）」就是「阿仁」等語（見A卷二第44頁
    ），核與被告乙○○於偵查中供稱：107年9月20日有賣毒品給
    徐萬春，是甲○○幫伊送的，甲○○幫伊送一次毒品3000元等語
    （見A卷二第222頁），及於原審延長羈押訊問時供稱：監聽
    譯文中3本就是3錢的意思，一錢要1萬3000元是我之前跟徐
    萬春協調好的。徐萬春用3萬9000元向我購買第一級毒品海
    洛因3錢，這次確實有交易，107年9月20日16時49分通話就
    是我請甲○○拿3錢海洛因給徐萬春等語吻合（見A卷二第236
    頁）。又被告甲○○所持用之門號0000000000號有於107年9月
    20日15時51分43秒與被告乙○○所持用之門號0000000000號通
    話，後被告甲○○又於同日16時50分25秒與證人徐萬春所持用
    之門號0000000000號通話，且16時50分25秒通話時之基地台
    位置位於臺北市○○區○○路00號9樓，此有被告甲○○所持用門
    號0000000000號雙向通聯紀錄在卷可佐（見B卷第79頁）。
　㈡毒品危害防制條例所處罰之販賣毒品罪，其成立除客觀上有
    買賣毒品之行為外，主觀上並須具有藉買賣毒品以從中牟取
    利益之意圖。而一般民眾普遍認知毒品之非法交易，政府一
    向查禁森嚴，且重罰不寬貸，衡諸常情，倘非有利可圖，絕
    無平白甘冒被嚴查重罰高度風險之理，從而，舉凡為有償交
    易，除足反證其確另基於某種非圖利本意之關係外，通常尚
    難因無法查悉其販入價額作為是否高價賣出之比較，諉無營
    利之意思，阻卻販賣犯行之追訴。被告甲○○曾於偵查中供稱
    ：107年9月20日乙○○有請伊用海洛因，伊就幫他送毒品給徐
    萬春等語（見B卷第286頁），足見被告甲○○有因交付海洛因
    予徐萬春，而獲得免費施用海洛因之利益，其主觀上有營利
    意圖，甚為明確。
　㈢綜上所述，足證被告甲○○於本院審理時之自白與事實相符，
    被告甲○○犯行堪以認定。
二、論罪科刑：
  ㈠按海洛因係毒品危害防制條例第2條第2項第1款所定之第一級
    毒品，依法不得販賣或轉讓，核被告乙○○就附表一編號1至8
    所為，均係犯修正前毒品危害防制條例第4條第1項之販賣第
    一級毒品罪；就附表一編號9所為係犯同條例第8條第1項之
    轉讓第一級毒品罪。核被告甲○○就附表一編號1所為，係犯
    修正前毒品危害防制條例第4條第1項之販賣第一級毒品罪。
    被告乙○○持有第一級毒品海洛因之低度行為，分別為販賣、
    轉讓第一級毒品海洛因之高度行為所吸收，均不另論罪。被
    告甲○○於販賣第一級毒品前持有該毒品之低度行為，為販賣
    之高度行為所吸收，不另論罪。
　㈡被告乙○○、甲○○2人間，就附表一編號1部分之販賣第一級毒
    品海洛因之犯行，有犯意聯絡與行為分擔，依刑法第28條規
    定論以共同正犯。
  ㈢刑法第47條第1項規定：「受徒刑之執行完畢，或一部之執行
    而赦免後，5年以內故意再犯有期徒刑以上之罪者，為累犯
    ，加重本刑至二分之一。」有關累犯加重本刑部分，不生違
    反憲法一行為不二罰原則之問題。惟其不分情節，基於累犯
    者有其特別惡性及對刑罰反應力薄弱等立法理由，一律加重
    最低本刑，於不符合刑法第59條所定要件之情形下，致生行
    為人所受之刑罰超過其所應負擔罪責之個案，其人身自由因
    此遭受過苛之侵害部分，對人民受憲法第8條保障之人身自
    由所為限制，不符憲法罪刑相當原則，牴觸憲法第23條比例
    原則。於此範圍內，有關機關應自本解釋公布之日起2年內
    ，依本解釋意旨修正之。於修正前，為避免發生上述罪刑不
    相當之情形，法院就該個案應依本解釋意旨，裁量是否加重
    最低本刑（司法院大法官會議釋字第775號解釋參照）。查
    ：①被告乙○○前因施用毒品案件，經原審以105年度審訴字第
    934號判決判處有期徒刑七月確定；再因施用毒品案件，經
    臺灣桃園地方法院以106年度審簡字第378號判決判處有期徒
    刑四月確定，嗣經臺灣桃園地方法院以106年度聲字第4441
    號裁定定應執行有期徒刑八月確定，於107年3月19日縮刑期
    滿執行完畢出監，有本院被告前案紀錄表在卷可憑。其受有
    期徒刑執行完畢，五年以內故意再犯本案有期徒刑之罪，固
    為累犯，惟本院衡酌被告乙○○施用毒品之前案，本質上屬戕
    害自己身心健康之行為，與本案販賣、轉讓第一級毒品之罪
    ，罪質尚非相同，犯罪型態各異，因認本案尚難以被告乙○○
    前曾犯施用毒品等罪並經執行完畢之事實，率認被告乙○○有
    立法意旨所指之特別惡性或刑罰感應力薄弱之情，依照上開
    解釋意旨，就附表一所示各罪均不依累犯規定加重本刑。②
    被告甲○○前因施用毒品案件，經臺灣新北地方法院以104年
    度審訴字第149號判決判處有期徒刑八月、四月，復經本院
    以104年度上訴字第931號判決上訴駁回確定，經本院以104
    年度聲字第3718號裁定定應執行有期徒刑十一月確定；又因
    施用毒品案件，經臺灣新北地方法院以105年度審訴字第604
    號判決判處有期徒刑十一月確定，於106年3月7日縮短刑期
    假釋出監付保護管束，迄於106年8月3日保護管束期滿，假
    釋未經撤銷，未執行之刑以執行完畢論，有本院被告前案紀
    錄表在卷可據。其受有期徒刑執行完畢，五年以內故意再犯
    本案有期徒刑之罪，為累犯。本院衡酌被告甲○○前開所示施
    用毒品之前案，本質上屬戕害自己身心健康之行為，與其所
    犯販賣第一級毒品之罪，罪質並不相同，犯罪型態各異，尚
    難率認被告甲○○有何特別惡性或刑罰感應力薄弱之情，依照
    上開解釋意旨不依累犯規定加重其刑。
  ㈣毒品危害防制條例第17條第1項規定：「犯第4條至第8條、第
    10條或第11條之罪，供出毒品來源，因而查獲其他正犯或共
    犯者，減輕或免除其刑」，須因被告翔實供出毒品來源之具
    體事證，因而使有偵查犯罪職權之公務員知悉而對該毒品來
    源發動偵查或調查，並因而查獲與被告被訴之各該違反毒品
    危害防制條例犯行有直接關聯之毒品來源，始得適用上開規
    定減免其刑（最高法院104年度台上字第1134號判決意旨參
    照）。因被告乙○○之供述而查獲上游李昆達，且李昆達所犯
    販賣毒品案件，現由臺灣新北地方檢察署（下稱新北地檢署
    ）以108年度偵字第27413號偵辦中，有臺北市政府警察局中
    山分局108年11月1日北市警中分刑字第1083065727號函、新
    北地檢署108年12月25日新北檢兆玄108偵27413字第1080121
    663號函在卷可稽（見原審卷二第99、129頁），足見被告乙
    ○○就附表一所示之販賣、轉讓第一級毒品罪已供出上游因而
    查獲，依毒品危害防制條例第17條第1項減輕其刑。
　㈤被告2 人行為後，毒品危害防制條例第17條第2項已修正，於
    109年7 月15日施行，修正後規定：「犯第四條至第八條之
    罪於偵查及歷次審判中均自白者，減輕其刑」，而修正前毒
    品危害防制條例第17條第2項則規定：「犯第4條至第8條之
    罪於偵查及審判中均自白者，減輕其刑」，所稱於偵查及審
    判中自白，係指被告對於構成犯罪要件之事實向職司偵查、
    審判之公務員坦白陳述而言。苟被告於偵查及審判中均曾自
    白，即應依上開規定減輕其刑。並不以始終自白為必要，縱
    自白之前、後，有否認之辯詞，亦不影響已自白之效力。經
    比較修正結果，修正後規定較不利於被告等，應適用修正前
    之規定。被告乙○○就附表一所示販賣、轉讓第一級毒品之犯
    行，於偵審中均自白，依修正前毒品危害防制條例第17條第
    2項之規定減輕其刑。被告甲○○於偵查中坦承犯行，有臺灣
    臺北地方檢察署檢察官追加起訴書在卷可據，復於本院審理
    時坦承犯行，符合上述修正前偵審中均自白規定，依修正前
    毒品危害防制條例第17條第2項規定減輕其刑。
　㈥犯罪之情狀顯可憫恕，認科以最低度刑仍嫌過重者，得酌量
    減輕其刑，刑法第59條定有明文。考其立法意旨，科刑時原
    即應依同法第57條規定審酌一切情狀，尤應注意該條各款所
    列事項，以為量刑標準。刑法第59條所謂「犯罪之情狀顯可
    憫恕」，自係指裁判者審酌第57條各款所列事項以及其他一
    切與犯罪有關之情狀之結果，認其犯罪足堪憫恕者而言（即
    犯罪另有其特殊之原因與環境等等），即必於審酌一切之犯
    罪情狀，在客觀上顯然足以引起一般同情，認為縱予宣告法
    定最低刑度猶嫌過重者，始有其適用（有最高法院38年台上
    字第16號、45年台上字第1165號及51年台上字第899號判例
    參照）。販賣第一級毒品罪之法定刑為死刑或無期徒刑，然
    同為販賣第一級毒品之人，其原因動機不一，犯罪情節未必
    盡同，或有大盤毒梟者，亦有中、小盤之分，甚或僅止於吸
    毒者間為求互通有無者，其販賣行為所造成危害社會之程度
    自屬有異，然法律科處此類犯罪，所設法定最低本刑則屬相
    同，殊難謂為非重。於此情形，自非不可依客觀之犯行與主
    觀之惡性二者加以考量其情狀，是否有可憫恕之處，適用刑
    法第59條之規定酌量減輕其刑，期使個案裁判之量刑，能斟
    酌至當，符合比例原則。被告乙○○就附表一編號1至8所示販
    賣第一級毒品海洛因與證人徐萬春，其販賣海洛因之價金共
    計達19萬5000元；被告甲○○就附表一編號1所示共同販賣第
    一級毒品海洛因與證人徐萬春1人，販賣價金為3萬9000元，
    堪認被告甲○○屬一般零星小額之販賣行為，且獲利非鉅，顯
    難比擬毒販大盤或中盤，論其情節，惡性尚非重大不赦，所
    生危害顯然較低，倘處以法定刑度死刑或無期徒刑，不免過
    苛，是被告甲○○犯共同販賣第一級毒品罪，若科處減刑後之
    最輕刑度有期徒刑十五年，猶嫌過重，難謂符合罪刑相當性
    及比例原則，且被告甲○○只因貪圖小利為被告乙○○運送毒品
    ，致罹重典，在客觀上足以引起一般同情，實有顯可憫恕之
    處，依刑法第59條規定遞予酌量減輕其刑。至被告乙○○其就
    附表一編號1至8所示販賣第一級毒品部分，因其販賣次數非
    微、價金非低，且亦經毒品危害防制條例第17條第1項、第2
    項減刑，其最低度刑均已大幅降低，而無情輕法重之憾，足
    使被告乙○○接受適當之刑罰制裁，是被告乙○○就本案販賣第
    一級毒品之犯行，均無何科以最低刑度仍有情輕法重，顯可
    憫恕之情形，自不宜再依刑法第59條規定予以酌減其刑。
　㈦被告乙○○所犯販賣第一級毒品罪（共8罪）、轉讓第一級  毒
    品罪（1罪），犯意各別，行為互殊，應予分論併罰。
三、沒收說明： 
  ㈠扣案附表二編號1所示之物檢出第一級毒品海洛因之成分，有
    交通部民用航空局航空醫務中心108年3月6日航藥艦字第000
    0000號毒品鑑定書可憑，屬查獲之第一級毒品，不問屬於犯
    人與否，依毒品危害防制條例第18條第1項前段規定宣告沒
    收銷燬。至毒品送鑑耗損之部分，既已滅失，則不另宣告沒
    收。又扣案如附表二編號2所示之針筒1支，內含有第一級毒
    品海洛因殘渣，因二者已無法析離，依毒品危害防制條例第
    18條第1項前段規定，不問屬於犯罪行為人與否，併予宣告
    沒收銷燬。
  ㈡犯第4條至第9條、第12條、第13條或第14條第1項、第2項之
    罪者，其供犯罪所用之物，不問屬於犯罪行為人與否，均沒
    收之，毒品危害防制條例第19條第1項定有明文。未扣案附
    表二編號3、12所示之行動電話，各係被告2人與證人徐萬春
    聯絡所使用，依上開規定宣告沒收，惟該2支手機均未扣案
    ，應回歸刑法總則沒收章節之規定，依刑法第38條第4項規
    定於全部或一部不能沒收或不宜執行沒收時，追徵其價額。
  ㈢未扣案如附表二編號4至11所示之款項係被告乙○○之犯罪所得
    共計20萬8000元，依刑法第38條之1第1項前段、第3項規定
    宣告沒收，於全部或一部不能沒收或不宜執行沒收時，追徵
    其價額。
  ㈣扣案之被告乙○○所有之玻璃球吸食器，經送驗後並未檢出毒
    品成分，有前揭鑑定書在卷可參，且非專供製造或施用第一
    、二級毒品之器具，不予宣告沒收。另扣案之HTC廠牌手機
    ，業據被告乙○○於準備程序時表示：伊交易之手機是三星廠
    牌手機，沒有扣案，被扣案之HTC廠牌手機是伊做工程所用
    等語（見原審卷二第88頁）。既無證據足資證明該扣案物與
    本案有關，亦不予宣告沒收。
貳、公訴不受理（被告乙○○施用第一級、第二級毒品）部  分：
     
一、公訴意旨略以：被告乙○○分別基於施用第一、二級毒品之犯
    意，於前述為警搜索之108年2月13日前2、3小時內，在臺北
    市○○區○○○路0段00巷0弄00號，以將海洛因放入菸捲之方式
    ，及將甲基安非他命以玻璃球燒烤之方式，施用第一級毒品
    海洛因及第二級毒品甲基安非他命各1次。因認被告乙○○涉
    犯施用第一級、第二級毒品罪嫌云云。
二、按起訴之程式違背規定者，應諭知不受理之判決，並得不經
    言詞辯論為之，刑事訴訟法第303條第1款、第307條分別定
    有明文。而施用第一、二級毒品為犯罪行為，毒品危害防制
    條例第10條設有處罰規定。故施用第一、二級毒品者，本應
    科以刑罰。惟基於刑事政策，對合於一定條件之施用者，則
    依同條例第20條之規定，施以觀察、勒戒及強制戒治之保安
    處分。又109年1月15日修正公布、同年7月15日施行之毒品
    危害防制條例第20條第3項規定，犯第10條之罪於觀察、勒
    戒或強制戒治執行完畢釋放後，3年後始再犯者，不論其行
    為係在新法施行生效前或施行生效後所為（同條例第35條之
    1第1、2款參照），均應適用同條第1、2項（即應先觀察勒
    戒或強制戒治）之規定，其修法理由謂：施用毒品者具「病
    患性犯人」之特質，並參諸世界各國之醫療經驗及醫學界之
    共識，咸認施用毒品成癮者，其心癮甚難戒除，如觀察、勒
    戒或強制戒治執行完畢釋放後，3年後始再有施用第一級、
    第二級毒品之行為者，足見其有戒除毒癮之可能，宜再採以
    觀察、勒戒方式戒除其身癮及以強制戒治方式戒除其心癮之
    措施，為能放寬觀察、勒戒或強制戒治制度之適用時機，以
    協助施用者戒除毒癮，爰修正第3項。同條例第23條第2項亦
    配合修正為「觀察、勒戒或強制戒治執行完畢釋放後，3年
    內再犯第10條之罪者，檢察官或少年法院（地方法院少年法
    庭）應依法追訴或裁定交付審理。」可知本次修法對於施用
    毒品者施以觀察勒戒、強制戒治，或依法追訴（或裁定交付
    審理）之適用範圍，係確立初犯為具「病患性犯人」之特質
    應先經一完整之醫療處置，3年內再犯者應依法追訴（或裁
    定交付審理），3年後再犯則裁定觀察勒戒，殆無疑義。但
    對於3犯以上距最近1次觀察勒戒或強制戒治執行完畢釋放後
    ，逾3年者，究應適用同條例第20條第3項或第23條第2項處
    理，本次修法未明確規定，惟基於罪刑法定之明確性原則、
    法文之文義解釋，參諸觀察勒戒等治療處置，乃結合醫師、
    觀護人、社工心理諮商等不同領域之專業人員參與之保安處
    分措施，目的除在戒除施用毒品者身癮、心癮之措施外，並
    企圖重新塑造生活紀律，改變其病態行為，與刑罰之執行並
    不相同，無法以刑罰補充或替代上開醫療處置之特性。從而
    ，3犯以上如距最近1次觀察、勒戒或強制戒治執行完畢釋放
    後，已逾3年者，其間縱經判刑、執行，究與觀察勒戒或強
    制戒治已經完整之治療療程不同，無法補充或替代上開之醫
    療處置，均應再予觀察勒戒之機會，方為適法（最高法院10
    9年8月11日第3次刑事庭會議決議、109年度台上字第3240號
    判決意旨參照）。又新修正毒品危害防制條例第35條之1之
    立法理由所謂「應依修正後規定處理」即係「應依職權裁定
    觀察勒戒」，顯然脫逸法條本文之文義，不能據此認檢察官
    之「起訴」即為「觀察勒戒」之聲請，且不經被告表示意見
    逕為裁定，即有程序突襲之虞；何況被告經觀察勒戒後，尚
    有可能須執行較原訂刑期為長之強制戒治處分，被告反而承
    受更不利之結果。
三、被告乙○○前次觀察勒戒並强制戒治，於98年11月16日因停止
    戒治處分執行出監，有本院被告前案紀錄表在卷可據。是被
    告乙○○於108年2月13日前2、3小時內，在臺北市○○區○○○路0
    段00巷0弄00號，以將海洛因放入菸捲之方式，及將甲基安
    非他命以玻璃球燒烤之方式，施用第一級毒品海洛因及第二
    級毒品甲基安非他命各1次之犯行，即應再予觀察、勒戒或
    強制戒治。檢察官前依修正前毒品危害防制條例規定提起公
    訴，起訴程序固未違背當時之規定，原審亦據以論罪科刑，
    惟依新修正之毒品危害防制條例規定，本案已不得追訴，檢
    察官逕行起訴，其起訴程序即已違背規定，應諭知不受理判
    決，原審竟論罪科刑，顯有違誤，應由本院將原判決關於被
    告乙○○施用第一級毒品、施用第二級毒品及定應執行刑部分
    均撤銷，就其施用第一級毒品及施用第二級毒品部分諭知公
    訴不受理之判決。
參、上訴之判斷：
　被告乙○○部分：　
  ㈠原判決撤銷改判之理由（施用第一、二級毒品）部分：
　　原審判決被告分別施用第一級、第二級毒品罪，事證明確，
    據以論罪科刑，固非無見。惟查：109年1月15日修正公布、
    109年7月15日施行之毒品危害防制條例第20條第3項規定，
    犯第10條之罪於觀察、勒戒或強制戒治執行完畢釋放後，3
    年後始再犯者，不論其行為係在新法施行生效前或施行生效
    後所為（同條例第35條之1第1、2款參照），均應適用同條
    第1、2項先觀察勒戒或強制戒治之規定。被告前次强制戒治
    完畢，於98年11月16日釋放，有被告在監在押紀錄表附卷可
    據。是被告乙○○上開施用第一級毒品、第二級毒品犯行，應
    令其為觀察、勒戒，惟原審逕為有罪判決，尚有未合。被 
    告上訴意旨雖未指摘及此，但原判決此部分既有可議，應由
    本院將原判決關於乙○○犯施用第一級毒品罪、施用第二級毒
    品罪及定應執行刑部分均撤銷，諭知公訴不受理之判決。
  ㈡原判決上訴駁回（販賣、轉讓第一級毒品）部分：　
    本院審理結果，認原審以被告乙○○犯販賣、轉讓第一級毒品
    罪，適用修正前毒品危害防制條例第17條第2 項、毒品危害
    防制條例第4條第1項、第8條第1項、第17條第1項、第18條
    第1項前段，刑法第11條、第28條、第38條第4項、第38條之
    1第1項前段、第3項之規定，以被告乙○○之責任為基礎，並
    斟酌刑法第57條各款所列事項等一切情狀，於判決內詳述其
    理由，判決：乙○○犯附表一編號一至九所示之罪，各處附表
    一各該編號「罪名及宣告刑」欄所示之刑。核其認定事實、
    適用法律及量刑，均為妥適。被告乙○○以原審量刑過重提起
    上訴，然按量刑之輕重，應符合罪刑相當之原則，並斟酌客
    觀上之適當性、相當性與必要性，予以適度之判斷，使罰當
    其罪，以維護公平正義。被告乙○○犯販賣第一級毒品罪，其
    法定刑為死刑或無期徒刑；犯轉讓第一級毒品罪，其法定刑
    為一年以上七年以下有期徒刑，原審就販賣第一級毒品部分
    ，依販賣供出毒品來源及偵審中自白依法減刑後，均量處有
    期徒刑六年（8 罪），就轉讓第一級毒品部分，依偵審中自
    白減刑後，量處有期徒刑七月，符合罪刑相當原則，尚無量
    刑過重情形。是被告乙○○之上訴為無理由，應予駁回。本院
    並就被告乙○○上訴駁回部分，定其應執行有期徒刑八年八月
    。
　被告甲○○部分：
　　本院審理結果，認原審以被告甲○○共同犯販賣第一級毒品罪
    ，事證明確，據以論罪科刑，固非無見。惟查：被告共同 
    犯販賣第一級毒品罪於偵查及本院均自白犯罪，原審未及依
    毒品危害防制條例第17條第2項偵審中均自白規定減輕其刑
    ，容有未洽。被告以原審量刑過重提起上訴，為有理由，應
    由本院將原判決關於被告甲○○部分撤銷。爰審酌被告甲○○貪
     圖小利，為被告乙○○送交第一級毒品供他人施用，殊屬不
    該，並兼衡其品行、智識程度、生活狀況、犯罪情節，與犯
    罪後供認犯行之態度等一切情狀，量處有期徒刑七年八月 
    。
據上論斷，應依刑事訴訟法第369條第1項前段、第364條、第368
條、第299條第1項前段、第301條第1 款，修正前毒品危害防制
條例第4 條第1 項、第17條第2 項、毒品危害防制條例第18條第
1 項前段，刑法第2 條第1 項前段、第11條前段、第28條、第51
條第5款、第59條、第38條第4 項，判決如主文。

本案經檢察官呂光華到庭執行職務。
中　　華　　民　　國　 109　　年　　11　　月　　26　　日
                  刑事第八庭  審判長法　官 陳世宗
                                    法　官 呂寧莉
                                    法　官 周明鴻
以上正本證明與原本無異。
施用第二級毒品部分不得上訴。
其餘部分如不服本判決，應於收受送達後20日內向本院提出上訴
書狀，其未敘述上訴之理由者並得於提起上訴後20日內向本院補
提理由書（均須按他造當事人之人數附繕本）「切勿逕送上級法
院」。
                                    書記官 謝雪紅
中　　華　　民　　國　　109 　年　　11　　月　　26　　日
附錄：本案論罪科刑法條全文
修正前毒品危害防制條例第4條
製造、運輸、販賣第一級毒品者，處死刑或無期徒刑；處無期徒
刑者，得併科新臺幣二千萬元以下罰金。
製造、運輸、販賣第二級毒品者，處無期徒刑或七年以上有期徒
刑，得併科新臺幣一千萬元以下罰金。
製造、運輸、販賣第三級毒品者，處七年以上有期徒刑，得併科
新臺幣七百萬元以下罰金。
製造、運輸、販賣第四級毒品者，處五年以上十二年以下有期徒
刑，得併科新臺幣三百萬元以下罰金。
製造、運輸、販賣專供製造或施用毒品之器具者，處一年以上七
年以下有期徒刑，得併科新臺幣一百萬元以下罰金。
前五項之未遂犯罰之。
毒品危害防制條例第8 條
轉讓第一級毒品者，處一年以上七年以下有期徒刑，得併科新臺
幣一百萬元以下罰金。
轉讓第二級毒品者，處六月以上五年以下有期徒刑，得併科新臺
幣七十萬元以下罰金。
轉讓第三級毒品者，處三年以下有期徒刑，得併科新臺幣三十萬
元以下罰金。
轉讓第四級毒品者，處一年以下有期徒刑，得併科新臺幣十萬元
以下罰金。
前四項之未遂犯罰之。
轉讓毒品達一定數量者，加重其刑至二分之一，其標準由行政院
定之。 
附表一：
編號 販賣或轉讓對象 時  間 交易地點 毒品價格（新臺幣） 毒品種類數量 交易方式 罪名及宣告刑 1 徐萬春 107年9月20日下午4時50分許 臺北市○○區○○路00號11樓之1 39,000元 海洛因3包（重量3錢，約10.8公克） 徐萬春於107年9月20日撥打電話至乙○○門號0000000000號行動電話聯繫購買毒品事宜，乙○○指示甲○○於左列時間、地點，販賣海洛因與徐萬春。 乙○○共同犯販賣第一級毒品罪，處有期徒刑陸年。  2 徐萬春 107年11月10日下午4時35分許 臺北市○○區○○路00號11樓之1 39,000元 海洛因3包（重量3錢，約10.8公克） 徐萬春於107年11月9日、10日撥打電話至乙○○門號0000000000號行動電話聯繫購買毒品事宜，乙○○於左列時間、地點，販賣海洛因與徐萬春。 乙○○犯販賣第一級毒品罪，處有期徒刑陸年。  3 徐萬春 107年11月27日中午 臺北市○○區○○路00號11樓之1 13,000元 海洛因1包（重量1錢，約3.6公克） 徐萬春於107年11月25日、26日、27日撥打電話至乙○○門號0000000000號行動電話聯繫購買毒品事宜，乙○○於左列時間、地點，販賣海洛因與徐萬春。 乙○○犯販賣第一級毒品罪，處有期徒刑陸年。  4 徐萬春 107年12月8日上午9時10分許 臺北市○○區○○路00號11樓之1 26,000元 海洛因（重量2錢，約7.2公克） 徐萬春於107年12月8日撥打電話至乙○○門號0000000000號行動電話聯繫購買毒品事宜，乙○○於左列時間、地點，販賣海洛因與徐萬春。 乙○○犯販賣第一級毒品罪，處有期徒刑陸年。  5 徐萬春 108年1月1日下午9時45分許 臺北市○○區○○○路0段00巷0弄00號 26,000元 海洛因（重量2錢，約7.2公克） 徐萬春於108年1月1日撥打電話至乙○○門號0000000000號行動電話聯繫購買毒品事宜，乙○○於左列時間、地點，販賣海洛因與徐萬春。 乙○○犯販賣第一級毒品罪，處有期徒刑陸年。  6 徐萬春 108年1月18日下午2時11分許 臺北市○○區○○○路0段00巷0弄00號 13,000元 海洛因（重量1錢，約3.6公克） 徐萬春於108年1月15日、18日撥打電話至乙○○門號0000000000號行動電話聯繫購買毒品事宜，乙○○於左列時間、地點，販賣海洛因與徐萬春。 乙○○犯販賣第一級毒品罪，處有期徒刑陸年。  7 徐萬春 108年2月4日下午7時47分許 臺北市○○區○○○路0段00巷0弄00號 13,000元 海洛因（重量1錢，約3.6公克） 徐萬春於108年2月2日、4日撥打電話至乙○○門號0000000000號行動電話聯繫購買毒品事宜，乙○○於左列時間、地點，販賣海洛因與徐萬春。 乙○○犯販賣第一級毒品罪，處有期徒刑陸年。  8 徐萬春 108年2月10日 臺北市○○區○○○路0段00巷0弄00號 26,000元 海洛因2包（重量2錢，約7.2公克） 徐萬春於108年2月9日撥打電話至乙○○門號0000000000號行動電話聯繫購買毒品事宜，乙○○於左列時間、地點，販賣海洛因與徐萬春。 乙○○犯販賣第一級毒品罪，處有期徒刑陸年。  9 葉晏姈 108年2月11日 臺北市○○區○○○路0段00巷0弄00號 無償轉讓 海洛因（數量不詳） 乙○○於左列時間、地點，無償轉讓海洛因與葉晏姈施用。 乙○○犯轉讓第一級毒品罪，處有期徒刑柒月。 
附表二：
編號 名稱 數量 1 摻有海洛因之香菸 1支 2 針筒 1支 3 未扣案三星廠牌之行動電話（含門號0000000000號SIM卡1張) 1支 4 附表一編號1犯罪所得 新臺幣39,000元 5 附表一編號2犯罪所得 新臺幣39,000元 6 附表一編號3犯罪所得 新臺幣13,000元 7 附表一編號4犯罪所得 新臺幣26,000元 8 附表一編號5犯罪所得 新臺幣26,000元 9 附表一編號6犯罪所得 新臺幣26,000元 10 附表一編號7犯罪所得 新臺幣13,000元 11 附表一編號8犯罪所得 新臺幣26,000元 12 不詳廠牌之行動電話（含門號0000000000號SIM卡1張） 1支 

附件：卷宗代碼表
代碼 卷名 A卷 臺北地檢署108年度偵字第4990號卷 B卷 臺北地檢署108年度偵字第14144號卷 C卷 臺北地檢署108年度毒偵字第817號卷 D卷 臺北地檢署108年度毒偵字第818號影卷 原審卷 原審108年度訴字第465號卷